ACORDAO-COMPLETO-2410936

ACÓRDÃO 5796/2020 ATA 15/2020 - PRIMEIRA CÂMARA

VISTOS, relatados e discutidos estes autos de aposentadoria concedida pelo Instituto Federal de Educação, Ciência e Tecnologia Baiano,
ACORDAM os Ministros do Tribunal de Contas da União, reunidos em sessão da Primeira Câmara, diante das razões expostas pelo Relator, com fundamento no art. 71, inciso III, da Constituição Federal e nos arts. 1º, inciso V, 39, inciso II, e 45 da Lei 8.443/1992, em:
9.1. considerar ilegal o ato de aposentadoria do sr. Isaac de Araujo Goes, recusando seu registro;
9.2. dispensar o ressarcimento das quantias indevidamente recebidas, em boa-fé, pelo interessado, consoante o Enunciado 106 da Súmula de Jurisprudência deste Tribunal;
9.3. determinar ao Instituto Federal de Educação, Ciência e Tecnologia Baiano que:
9.3.1. faça cessar, no prazo de 15 (quinze) dias, contado a partir da ciência desta deliberação, os pagamentos decorrentes do ato impugnado, sob pena de responsabilidade solidária da autoridade administrativa omissa, consoante disposto nos arts. 71, inciso IX, da Constituição Federal e 262 do Regimento Interno desta Corte;
9.3.2. dê ciência do inteiro teor desta deliberação ao interessado, alertando-o de que o efeito suspensivo proveniente da interposição de eventuais recursos, caso não providos, não o exime da devolução dos valores indevidamente percebidos após a notificação;
9.3.4. envie a esta Corte de Contas, no prazo de 30 (trinta) dias, por cópia, comprovante de que o sr. Isaac de Araujo Goes teve ciência desta deliberação;
9.4. esclarecer à unidade de origem, com supedâneo no art. 262, § 2º, do Regimento Interno, que a concessão considerada ilegal poderá prosperar mediante a emissão e o encaminhamento a este Tribunal de novo ato concessório, escoimado da irregularidade apontada nestes autos;
9.5. determinar à Sefip que monitore o cumprimento das medidas indicadas acima.

Apreciação, para fins de registro, de aposentadoria concedida pelo Instituto Federal de Educação, Ciência e Tecnologia Baiano.

Primeira Câmara

3. Interessado: Isaac de Araujo Goes (XXX.501.705-XX).

13.1. Ministros presentes: Walton Alencar Rodrigues (Presidente), Benjamin Zymler (Relator), Bruno Dantas e Vital do Rêgo.
13.2. Ministros-Substitutos presentes: Augusto Sherman Cavalcanti e Weder de Oliveira.

BENJAMIN ZYMLER

Adoto como relatório, com os ajustes de forma pertinentes, a instrução elaborada no âmbito da Secretaria de Fiscalização de Pessoal (Sefip) , a qual contou com a anuência dos dirigentes da unidade técnica e do representante do Ministério Público nos autos:
"INTRODUÇÃO
1.	Trata-se de ato inicial de concessão de aposentadoria de Isaac de Araujo Goes, ex-servidor do Instituto Federal de Educação, Ciência e Tecnologia Baiano.
2.	O ato foi submetido, para fim de registro, à apreciação do Tribunal de Contas da União (TCU) , de acordo com o art. 71, inciso III, da Constituição Federal. O cadastramento e a disponibilização ao TCU ocorreram por intermédio do Sistema de Apreciação e Registro de Atos de Admissão e Concessões, na forma dos arts. 2º, caput e incisos I a VI, e 4º, caput, da Instrução Normativa-TCU 78/2018.
EXAME TÉCNICO
3.	Do exame do contracheque do ex-servidor (peça 2) , não se constatou qualquer irregularidade que obste a chancela pela legalidade.
4.	O ex-servidor aposentou-se no cargo de vigilante, após 36 anos, 1 mês e 1 dia de serviço, conforme formulário Sisac.
5.	A aposentadoria foi deferida com base no art. 3º da Emenda Constitucional 47/2005, segundo o qual servidores que tenham ingressado no serviço público até 16/12/1998 poderão aposentar-se com proventos integrais, desde que preencham as seguintes condições, cumulativamente:
	a) 35 anos de contribuição, se homem, e 30 anos de contribuição, se mulher;
	b) 25 anos de efetivo exercício no serviço público, 15 anos de carreira e 5 anos no cargo em que se der a aposentadoria;
	c) idade mínima resultante da redução, relativamente aos limites de 60 anos de idade, no caso de homens e de 55 anos de idade no caso de mulheres, de um ano de idade para cada ano de contribuição que exceder a condição prevista no item 'a'.
6.	Conforme se verifica no ato Sisac, o interessado cumpriu apenas 20 anos de serviço público, não atendendo, assim, o requisito do item 'b' - 25 anos de efetivo exercício no serviço público. 
7.	Dessa forma, o ato de aposentadoria não poderá prosperar com base no fundamento legal utilizado. Entretanto, o ex-servidor preenche as condições estabelecidas no art. 6º da EC 41/2003, quais sejam:
I - sessenta anos de idade, se homem, e cinqüenta e cinco anos de idade, se mulher;
II - trinta e cinco anos de contribuição, se homem, e trinta anos de contribuição, se mulher;
III - vinte anos de efetivo exercício no serviço público; e
IV - dez anos de carreira e cinco anos de efetivo exercício no cargo em que se der a aposentadoria.
8.	Assim, o ato deve ser considerado ilegal e negado seu registro, com determinação ao jurisdicionado para que informe ao ex-servidor que sua aposentadoria poderá prosperar pelo fundamento legal do art. 6º da EC 41/2003.
CONCLUSÃO
9.	Em razão do exposto, e tendo em vista as análises realizadas no ato inicial de concessão de aposentadoria de Isaac de Araujo Goes, esta Unidade Técnica considera que o ato em tela deve ser considerado ilegal e negado seu registro por esta Egrégia Corte, com determinação ao Instituto Federal de Educação, Ciência e Tecnologia Baiano para que informe ao ex-servidor da possibilidade de sua aposentadoria prosperar pelo fundamento legal do art. 6º da EC 41/2003.
10.	Quanto aos valores indevidos já pagos, propõe-se dispensar a devolução, com fundamento no Enunciado 106 da Súmula da Jurisprudência do TCU.
11.	Por fim, vale destacar que o ato em análise ingressou no TCU há menos de cinco anos. Assim, não se fez necessária a instauração do contraditório, segundo o entendimento estabelecido no Acórdão 587/2011-TCU-Plenário, de relatoria do Ministro Valmir Campelo.
PROPOSTA DE ENCAMINHAMENTO
12.	Ante o exposto, e com base nos arts. 71, inciso III, da Constituição Federal, 1º, inciso V, e 39, inciso II, da Lei 8.443/1992 e 260, § 1º, do Regimento Interno, propõe-se:
	a) considerar ILEGAL e recusar o registro do ato inicial de concessão de aposentadoria de Isaac de Araujo Goes;
	b) dispensar a devolução dos valores indevidamente recebidos até a data da ciência do acórdão que vier a ser prolatado, com base no Enunciado 106 da Súmula da Jurisprudência do TCU;
	c) determinar ao Instituto Federal de Educação, Ciência e Tecnologia Baiano, com base no art. 45 da Lei 8.443/1992, que:
		c.1) faça cessar os pagamentos decorrentes do ato impugnado, comunicando ao TCU, no prazo de quinze dias, as providências adotadas, nos termos dos arts. 262, caput, do Regimento Interno do TCU e 8º, caput, da Resolução-TCU 206/2007;
	c.2) informe ao ex-servidor da possibilidade de sua aposentadoria prosperar pelo fundamento legal do art. 6º da EC 41/2003, e, em caso de concordância, cadastre novo ato, livre da irregularidade apontada, submetendo-o ao TCU no prazo de trinta dias, nos termos dos arts. 262, § 2º, do Regimento Interno do TCU e 19, § 3º, da Instrução Normativa-TCU 78/2018;
	c.3) informe ao interessado o teor do acórdão que vier a ser prolatado, encaminhando ao TCU, no prazo de trinta dias, comprovante da data de ciência pelo interessado, nos termos do art. 4º, § 3º, da Resolução-TCU 170/2004, alertando-o de que o efeito suspensivo proveniente de eventual interposição de recurso junto ao TCU não o exime da devolução dos valores indevidamente percebidos após a notificação, em caso de não provimento desse recurso."
É o relatório.

não há

Procurador Sergio Ricardo Costa Caribé.

APOSENTADORIA FUNDAMENTADA NA EMENDA CONSTITUCIONAL 47/2005. NÃO PREENCHIMENTO, PELO INTERESSADO, DO REQUISITO DE TEMPO DE SERVIÇO PÚBLICO EXIGIDO PELA NORMA (25 ANOS). POSSIBILIDADE DE APOSENTAÇÃO SOB A DISCIPLINA DA EMENDA CONSTITUCIONAL 41/2003. ILEGALIDADE. NEGATIVA DE REGISTRO. DETERMINAÇÕES.

APOSENTADORIA (APOS)

Secretaria de Fiscalização de Pessoal (SEFIP).

Em exame, a aposentadoria do sr. Isaac de Araujo Goes, no cargo de vigilante, concedida pelo Instituto Federal de Educação, Ciência e Tecnologia Baiano.
2.	Instruindo o feito, a Secretaria de Fiscalização de Pessoal (Sefip) propugna a negativa de registro do ato em face do não preenchimento, pelo interessado, do requisito de tempo de serviço público exigido pela norma de regência de sua inativação (EC 47/2005) .
3.	O Ministério Público põe-se de acordo.
4.	Acompanho as conclusões dos pareceres, por seus fundamentos.
5.	O art. 3º da Emenda Constitucional 47/2005, dispositivo que lastreia a concessão em tela, estabelece:
"Art. 3º Ressalvado o direito de opção à aposentadoria pelas normas estabelecidas pelo art. 40 da Constituição Federal ou pelas regras estabelecidas pelos arts. 2º e 6º da Emenda Constitucional nº 41, de 2003, o servidor da União, dos Estados, do Distrito Federal e dos Municípios, incluídas suas autarquias e fundações, que tenha ingressado no serviço público até 16 de dezembro de 1998 poderá aposentar-se com proventos integrais, desde que preencha, cumulativamente, as seguintes condições: 
I - trinta e cinco anos de contribuição, se homem, e trinta anos de contribuição, se mulher; 
II - vinte e cinco anos de efetivo exercício no serviço público, quinze anos de carreira e cinco anos no cargo em que se der a aposentadoria; 
III - idade mínima resultante da redução, relativamente aos limites do art. 40, § 1º, inciso III, alínea 'a', da Constituição Federal, de um ano de idade para cada ano de contribuição que exceder a condição prevista no inciso I do caput deste artigo".
6.	De acordo com as informações cadastradas pela entidade de origem no Sisac, o sr. Isaac de Araujo Goes conta pouco mais de 21 anos de tempo de serviço público, não lhe assistindo, portanto, o direito de se aposentar segundo a disciplina da EC 47. Nada obstante, pode fazê-lo com fulcro na regra de transição prevista na EC 41/2003.
7.	Ilegal, pois, a concessão, nos termos em que deferida.
8.	Diante do exposto, voto no sentido de que este Colegiado adote a deliberação que ora submeto a sua apreciação.
TCU, Sala das Sessões Ministro Luciano Brandão Alves de Souza, em 19 de maio de 2020.
BENJAMIN ZYMLER 
Relator